ACORDAO-COMPLETO-2555442

ACÓRDÃO 3468/2023 ATA 14/2023 - SEGUNDA CÂMARA

VISTOS, relatados e discutidos os embargos de declaração opostos por Simone Filomena Rezende de Souza Beray contra o Acórdão 4752/2022-TCU-Segunda Câmara.
ACORDAM os Ministros do Tribunal de Contas da União, reunidos em Sessão da Segunda Câmara, ante as razões expostas pelo Relator, e com fundamento nos arts. 32, inciso II, e 34 da Lei 8.443/1992, em:
9.1. conhecer dos embargos de declaração para, no mérito, rejeitá-los;
9.2. dar ciência desta deliberação ao Tribunal Regional do Trabalho da 15ª Região - Campinas/SP e ao embargante.

Embargos de declaração interposto por Simone Filomena Rezende de Souza Beray, contra  Acórdão 4752/2022-TCU-Segunda Câmara, de relatoria do Ministro Antonio Anastasia,

Segunda Câmara

Tribunal Regional do Trabalho da 15ª Região - Campinas/SP.

3. Interessados/Responsáveis/Recorrentes:
3.1. Interessados: Cleide Aparecida Perobon Mazzer (XXX.531.238-XX); Decio Joao Gallego Gimenes (XXX.279.698-XX); Simone Filomena Rezende de Souza Beray (XXX.963.878-XX).
3.2. Recorrente: Simone Filomena Rezende de Souza Beray (XXX.963.878-XX).

13.1. Ministros presentes: Augusto Nardes (na Presidência), Aroldo Cedraz e Antonio Anastasia (Relator).
13.2. Ministro-Substituto convocado: Marcos Bemquerer Costa.

ANTONIO ANASTASIA

Ministro Antonio Anastasia.

Trata-se de embargos de declaração apresentados por Simone Filomena Rezende de Souza Beray contra o Acórdão 4752/2022-TCU-Segunda Câmara, de minha relatoria, por meio do qual este Tribunal, em processo de aposentadoria, conheceu o pedido de reexame para, no mérito, negar provimento.
2.	Em seus embargos, o recorrente apresenta uma síntese dos fatos, alegando contradição no Acórdão 4752/2022-TCU-Segunda Câmara, "haja vista que ao deixar a não absorção de parcelas de VPNI para análise pelo tribunal de origem da servidora, apesar de estar provado que a servidora está coberta por decisão transitada em julgado, além de julgar ilegal o seu ato de aposentadoria e negar o registro dela".
3.	Na sequência, os embargos discorrem sobre sua tempestividade e cabimento, para, então, discorrer sobre o mérito recursal. Nesse ponto, alega novamente contradição no caso concreto e possibilidade do registro com ressalvas. Entende o embargante que, "ao modular os efeitos da decisão de mérito no RE 638.115/CE, (...) a Suprema Corte abriu uma exceção à ilegalidade da incorporação analisada. Ou seja, naquele ponto, específico, criou situação em que a percepção de valores, relativas a períodos após abril de 1998, se tornou legal". Seguem os embargos contestando a solução do acórdão recorrido, que deveria ter seguido, pelo seu entendimento, o Acórdão 589/2005-TCU-Plenário. Em resumo, destaca que "esta própria Corte de Contas, em caso análogo, já determinou se considerar legal por relação, atos de aposentadoria que contivessem pareceres divergentes e/ou com proposta de ilegalidade".
4.	Em suas considerações derradeiras, o embargante requer que seja sanada a alegada contradição, atribuindo-se efeitos infringentes aos embargos para reformar o Acórdão 4.752/2022 e julgar legal/homologar a aposentadoria de Simone Filomena Rezende de Souza Beray, ressalvando-se a parcela VPNI-Quintos concedida no período entre abril de 1998 e outubro de 2001.
	É o relatório.

Rudi Meira Cassel (22.256/OAB-DF), representando Simone Filomena Rezende de Souza Beray.

Procurador Rodrigo Medeiros de Lima.

PESSOAL. APOSENTADORIA. PARCELA QUINTOS CONCEDIDA DE FORMA IRREGULAR. ILEGALIDADE. NEGATIVA DE REGISTRO. PEDIDO DE REEXAME COM NEGATIVA DE PROVIMENTO. EMBARGOS DE DECLARAÇÃO. INEXISTÊNCIA DA CONTRADIÇÃO ALEGADA. TENTATIVA DE REDISCUSSÃO DO MÉRITO. REJEIÇÃO.

APOSENTADORIA (APOS)

Unidade de Auditoria Especializada em Pessoal (AudPessoal).

Trago a exame deste Colegiado, embargos de declaração opostos por Simone Filomena Rezende de Souza Beray contra o Acórdão 4752/2022-TCU-Segunda Câmara, de minha relatoria, por meio do qual este Tribunal, em processo de aposentadoria, conheceu o pedido de reexame para, no mérito, negar provimento.
2.	A aposentadoria foi julgada ilegal devido à inclusão irregular nos proventos de parcelas decorrentes da incorporação de quintos ou décimos de funções comissionadas exercidas após 8/4/1998, além dos limites previstos nos arts. 3º e 5º da Lei 9.624/1998.
3. 	De início, cabem breves esclarecimentos em relação às falhas passíveis de correção por meio de embargos de declaração.
4. 	A omissão corrigível por meio de declaratórios é relativa basicamente ao não enfrentamento de todos os argumentos deduzidos no processo capazes de, ao menos em tese, infirmar a conclusão adotada pelo julgador (art. 1.022, II, c/c o art. 489, § 1º, IV, todos do CPC) . Portanto, elementos secundários, que não tenham potencial de repercussão na deliberação, não estão obrigatoriamente abrangidos na análise dos declaratórios.
5. 	A obscuridade ocorre quando o texto da decisão não permite o entendimento integral do que foi deliberado. Há, por consequência, a necessidade de explicações por parte do julgador.
6. 	Por fim, a contradição talvez seja o tipo de falha mais apontado de forma inadequada. Muitas vezes, é alegada quando há mera irresignação do embargante quanto à construção lógica da fundamentação exposta pelo julgador. No entanto, a rigor, o que se permite corrigir em sede de embargos de declaração é a existência de proposições inconciliáveis no bojo da fundamentação ou nela em relação à parte dispositiva, em decorrência de mero equívoco do julgador. 
7.	É importante ressaltar que os embargos de declaração possuem alcance limitado, destinado à mera correção de omissão, obscuridade ou contradição da deliberação recorrida, a fim de esclarecer, interpretar ou completar o pronunciamento anteriormente emitido, em benefício da sua melhor compreensão ou inteireza.
8. 	O embargante suscita que teria havido contradição no Acórdão 4752/2022-TCU-Segunda Câmara, alegando que o Tribunal teria agido de forma contraditória, por ter reconhecido que a vantagem de quintos possui amparo em decisão judicial transitada em julgado e, ao mesmo tempo, este Tribunal considerou o ato ilegal.
9. 	Desde já, manifesto-me pelo conhecimento dos embargos de declaração, visto que foram cumpridos os requisitos legais e regimentais de admissibilidade, com observância ao prazo previsto no art. 34, § 1º, da Lei 8.443/1992 (Lei Orgânica do TCU) .
10. 	O exame apurado do Acórdão embargado não permite concluir que tenha ocorrido a falha de contradição mencionada. Reproduzo trecho do Voto condutor do Acórdão 4752/2022-TCU-Segunda Câmara  (peça 83) :
14. Desse modo, identificada a existência de decisão judicial favorável aos interessados, aplica-se a regra fixada pelo STF no julgamento dos embargos do RR 638.115, relator Ministro Gilmar Mendes, segundo a qual o pagamento das parcelas incorporadas em razão de funções exercidas entre 8/4/1998 e a edição da Medida Provisória MP 2.225-48/2001 deve ser mantido, sem qualquer compensação ou subtração.
15.	 Relembro que a situação em destaque não implica modificação do julgamento de mérito do TCU pela ilegalidade dos atos e pela negativa de seu registro, também nos termos da já mencionada Tese de Repercussão Geral 395, julgada pelo STF e que o acórdão recorrido já ressalvava a hipótese da manutenção dos pagamentos no caso de decisão judicial com trânsito em julgado, em seu item b.1, verbis:
b) determinar ao Tribunal Regional do Trabalho da 15ª Região - Campinas/SP que: 
b.1) no prazo de quinze dias, promova o ajuste da proporção da rubrica paga a título de quintos incorporados no período de 8/4/1998 até 4/9/2001 de acordo com a modulação estabelecida pelo STF no âmbito do RE 638.115/CE, caso a referida incorporação não tenha se fundamentado em decisão judicial transitada em julgado; 
b.2.) caso haja rubrica paga a título de quintos incorporados após 4/9/2001, faça cessar todo e qualquer pagamento relativo ao ato, no prazo de quinze dias, emitindo novo ato, livre da irregularidade apontada, e submetendo-o a nova apreciação pelo TCU, na forma do art. 260, caput, do Regimento Interno/TCU; 
16. Nesse prisma, não se verifica qualquer vulneração do referido julgado da Corte Suprema, senão o seu pleno e correto cumprimento, não havendo qualquer reparo a fazer na decisão recorrida do TCU, motivo pelo qual acompanho os pareceres uníssonos da Serur e do Parquet especializado, no sentido de conhecer do presente pedido de reexame para, no mérito, negar-lhe provimento.
11.	Pelas definições apresentadas nos itens anteriores, entendo que não se observa a alegada contradição suscitada pelo embargante, mas uma maneira transversa de se rediscutir o mérito da decisão combatida, o que não é cabível pela via estreita dos embargos. Por essa razão, estes embargos devem ser rejeitados, sem prejuízo de se prestar os seguintes esclarecimentos ao recorrente.
12.	Quanto à legalidade do ato, conforme esclarecido no voto condutor da decisão ora embargada, ainda que haja a comprovação de decisão judicial favorável ao embargante junto ao órgão de origem, com a consequente continuidade do pagamentos das parcelas referentes aos quintos, tendo em vista decisão judicial transitada em julgado, permanece o julgamento pela ilegalidade, uma vez que a comprovação do trânsito em julgado, por si só, não possui o condão de alterar o julgamento pela ilegalidade do ato de aposentadoria pela Corte de Contas. Ressalte-se que o STF deixou assente que a incorporação de quintos, no período de 8/4/1998 até 4/9/2001, ofende o princípio da legalidade, nos termos da tese firmada em sede de repercussão geral, Tema 395. 
	Ante o exposto, voto no sentido de que o Tribunal adote o acórdão que ora submeto à deliberação deste Colegiado.
TCU, Sala das Sessões, em 16 de maio de 2023.
ANTONIO ANASTASIA 
Relator